【裁判字號】    89,台非,244
【裁判日期】    890803
【裁判案由】    違反麻醉藥品管理條例
【裁判全文】
最高法院刑事判決                                八十九年度台非字第二四四號
    上訴人  最高法院檢察署檢察總長
    被  告  甲○○
右上訴人因被告違反麻醉藥品管理條例案件，對於台灣高等法院台中分院中華民國八
十九年五月二十四日第二審確定判決（八十三年度上訴字第一八四一號，起訴案號：
台灣台中地方法院檢察署八十二年度偵字第一三四四四、一四五○八、一四七一四號
），認為違法，提起非常上訴，本院判決如左：
    主  文
原判決撤銷，由台灣高等法院台中分院依判決前之程序更為審判。
    理  由
非常上訴理由稱：「一按刑法第二條第一項所定：『行為後法律有變更者，適用裁判
時之法律。但裁判前有利於行為人者，適用最有利行為人之法律』，其所謂有利行為
人之法律，除參酌刑法第三十五條所規定主刑輕重之標準外，尚須整體的考察，綜合
比較之。若有刑法分則或其他類似之特別法有減輕規定時，自應先依該規定減輕其刑
後之本刑與其他法律之法定本刑比較，採用最有利於行為人之法律始為適法。最高法
院八十五年度台上字第一○五號判決可供參考。二本件原審補充判決，以毒品危害防
制條例於（民國）八十七年五月二十日公布實施，依該條例第二條第一項規定，安非
他命屬於第二級毒品，又施用二級毒品處三年以下有期徒刑，該條例第十條第二項定
有明文，被告行為後法律有變更，其行為時所犯麻醉藥品管理條例第十三條之一第二
項第四款之非法吸用化學合成麻醉藥品罪，法定刑度為三年以下有期徒刑、拘役、或
一萬元以下罰金，兩相比較，以行為時法對被告較為有利，依刑法第二條第一項後段
，本應適用行為時法即麻醉藥品管理條例第十三條之一第二項第四款規定處罰云云，
固非無見。惟毒品危害防制條例嗣已於八十七年五月二十二日公布生效，依該條例第
二條第二項第二款、第十條第二項、第二十條第一項、第二項前段、第二十二條第一
項、第二項、第二十三條第一項、第三十五條第三款規定，安非他命亦在規範之列，
施用者須先送交觀察、勒戒，於觀察、勒戒後認無繼續施用毒品之傾向，或有此傾向
再予強制戒治期滿，即應由檢察官為不起訴處分或法院為免刑之判決。簡而言之，整
體觀察毒品危害防制條例之全部規定後，可知就初犯施用毒品且無繼續施用毒品傾向
之被告，依該條例即可獲免刑之判決；縱然有繼續施用毒品傾向，最重亦僅得施以一
年期間之強制戒治處分，皆無刑罰之規定，斯等規定與被告行為時之舊法（即麻醉藥
品管理條例）相較，顯有利於被告，自應適用該新法（即毒品危害防制條例）。本件
原判決就被告於八十三年間施用安非他命之犯行，於行為後法律有變更者，疏未適用
最有利於行為人之裁判時法律即毒品危害防制條例第二十條第一項、第二項及第三十
五條第三款規定論罰，顯屬違背法令。三爰依刑事訴訟法第四百四十一條、第四百四
十三條提起非常上訴，以資糾正。」等語。
本院按行為後法律有變更者，適用裁判時之法律，但裁判前之法律有利於行為人者，
適用最有利於行為人之法律，刑法第二條第一項定有明文。而何種法律較有利於行為
人，除參酌刑法第三十五條所規定主刑輕重之標準外，尚須就整體之考察，綜合比較
之。本件被告甲○○行為後，毒品危害防制條例已於八十七年五月二十二日公布生效
，依同條例第二條第二項第二款，安非他命係屬第二級毒品，施用第二級毒品者，依
同條例第十條第二項、第二十條第一項、第二項前段、第二十二條第一項、第二項、
第二十三條第一項規定，須先送交觀察、勒戒，於觀察、勒戒後認無繼續施用毒品之
傾向，或有此傾向而予強制戒治期滿，即應由檢察官為不起訴處分或由法院為免刑之
判決。整體比較，就初犯施用第二級毒品而言，新法之規定較舊法有利於被告。且依
同條例第三十五條第三款之規定，本件係毒品危害防制條例施行前繫屬之案件，應由
法院依修正後之規定處理。本件原審僅裁定將被告送勒戒處所觀察、勒戒，並未依上
開條例第三十五條第三款之規定，將被告交由勒戒處所觀察、勒戒，亦未俟觀察、勒
戒之結果，為令入戒治處所施以強制戒治或為免刑之判決，即有判決不適用法則之違
法。案經確定，且於被告不利，非常上訴意旨，執以指摘原判決違法，洵有理由，應
由本院將原判決撤銷，為維持被告審級之利益，發回由原法院依判決前之程序更為審
判，以資救濟。
據上論結，應依刑事訴訟法第四百四十七條第一項第一款、第二項，判決如主文。
中      華      民      國    八十九    年      八      月      三      日
                              最高法院刑事第十一庭
                                  審判長法官  莊  登  照
                                        法官  洪  明  輝
                                        法官  蔡  清  遊
                                        法官  黃  一  鑫
                                        法官  林  秀  夫
      右正本證明與原本無異
                                              書  記  官
中      華      民      國    八十九    年      八      月     十一     日


司法院資訊處製作；財團法人民間司法改革基金會備份。
